【裁判字號】    89,台上,1791
【裁判日期】    890413
【裁判案由】    偽造有價證券等罪
【裁判全文】
最高法院刑事判決                              八十九年度台上字第一七九一號
    上  訴  人  甲○○
右上訴人因偽造有價證券等罪案件，不服台灣高等法院台中分院中華民國八十七年二
月二十四日第二審判決（八十六年度上訴字第一四九七號，起訴案號：台灣台中地方
法院檢察署八十五年度偵字第二七三一號），提起上訴，本院判決如左：
    主  文
原判決關於偽造有價證券部分撤銷，發回台灣高等法院台中分院。
其他上訴駁回。
    理  由
一撤銷發回部分：
本件原判決認定上訴人甲○○基於意圖供行使之用之概括犯意，自民國八十五年一月
初起，明知葉如瓊、嚴玉琴、陳月春、蔡聰祈、陳久彬等人名義之支票，係已成年綽
號「張大鵬」之男子，以偽造之身份證件向銀行申請開立支票帳戶後領得之已蓋好偽
造印文之支票，竟仍與該「張大鵬」基於共同之概括犯意聯絡，於八十五年一月十日
、同年月十六日，在台中市○○路、公館路口之泡沫紅茶店，以每張新台幣（下同）
一千五百元之代價購買已拒絕往來之支票六張，以每張五千元之代價購買尚未拒絕往
來之支票四張，再於中國時報上刊登「Ｈ，支票借你２５００起，（０４）000
0000～６２５００」之廣告，分別以該刊登之電話為聯絡工具，以已拒絕往來之
支票一張二千五百元、尚未拒絕往來之支票每張八千元之價格，轉賣予不詳姓名之成
年人，並與各該購買支票之人基於共同之概括犯意聯絡，由該購買之不詳姓名成年人
偽造支票金額、日期後，由該不詳姓名之成年人於不詳時、地持以行使而向不詳姓名
之他人詐騙不詳財物，上訴人連續於八十五年一月二十日，在台中市○○路、五權路
口之世華銀行賣出支票號碼為ＣＷ0000000號，發票人為陳月春，付款人為台
灣省合作金庫斗六支庫，尚未拒絕往來之支票一張與不詳姓名之成年人，由買受人偽
填發票日為八十五年二月十日，面額為八萬五千元，嗣因該支票於受款人欄內誤填，
該買受人乃持該支票向上訴人換取另紙支票使用，上訴人除共同偽造該二張支票外，
復於同年一月二十一日及同年月二十六日，先後在台中市○○路、民權路附近，各賣
出一張拒絕往來之支票予不詳姓名之成年人，共同偽造該賣出之二張支票，並由各該
買受而年籍姓名不詳之成年人持以行使，向年籍姓名不詳之他人詐得不詳之財物，上
訴人就賣出支票得款一萬三千元等情。因而撤銷第一審關於偽造有價證券部分之判決
，改判論處上訴人共同連續意圖供行使之用，而偽造有價證券罪刑，固非無見。
惟查(一)、科刑判決書記載之犯罪事實，為論罪科刑適用法律之基礎，故凡於適用法令
有關之事項，必須詳加認定明確記載，然後於理由內明認定犯罪事實所憑之證據及
其認定之理由，使事實與理由互相一致，方為合法。原判決事實欄之記載，關於上訴
人與「張大鵬」及其他不詳姓名者共同偽造之支票四張，除原判決附表所示編號一之
支票外，其餘三張支票，其偽造之內容諸如發票人、票面金額、發票日、付款銀行各
為何﹖及如何持以行使並向何人詐得何項財物，均未詳加記載認定，難資為適用法律
之依據。(二)、被告之自白，不得作為有罪判決之唯一證據，仍應調查其他必要之證據
，以察其是否與事實相符。立法目的乃欲以補強證據擔保自白之真實性，亦即以補強
證據之存在，藉之限制自白在證據上之價值。原判決依憑上訴人之自白認定上訴人將
原判決附表編號一之支票賣與不詳姓名之成年人，由該買受人偽填發票日及金額後，
因受款人欄內誤填，該買受人又持該支票向上訴人換取另紙支票使用。上訴人除共同
偽造該二張支票外，復又分別出賣二張支票與不詳姓名之成年人，共同偽造該二張支
票，並由各該買受人持以行使，向年籍不詳之他人詐得不詳之財物等情。但除原判決
附表編號一之支票，有該偽造之支票扣案可資佐證外，上訴人其餘自白究竟有何補強
證據證明其與事實相符，原判決未詳加調查說明，單憑上訴人之自白而為上開認定，
尚嫌速斷。(三)、行使偽造有價證券，本含有詐欺性質，其詐欺行為不另論罪。但如以
偽造之有價證券供作擔保或作為新債清償而借款，則其借款之行為，為行使有價證券
以外之另一行為，其間有方法結果關係，始應論以詐欺罪之牽連犯。原判決論上訴人
牽連犯詐欺罪，但其事實欄係記載上訴人與買受支票之不詳姓名之人，共同偽造其所
出賣之支票三張，並由各該買受人持以行使，向年籍姓名不詳之他人詐得不詳之財物
等情，並未明確記載認定，其行使偽造之支票係如何詐得財物，是否以各該支票供作
擔保或作為新債清償而借款，理由內亦未詳加闡釋說明，遽論以牽連犯詐欺罪，亦有
可議。(四)、偽造之有價證券，不問屬於犯人與否，沒收之，刑法第二百零五條定有明
文。原判決認定上訴人偽造之支票共四張，但除原判決附表編號一之支票依該規定宣
告沒收外，其餘三張，則以其金額、發票日、發票人及付款人等均不詳，而未予宣告
沒收，難謂無判決適用法則不當之違誤。上訴意旨指摘原判決此部分不當，尚非無理
由，應認有撤銷發回更審之原因。原判決不另為無罪諭知部分，基於審判不可分原則
，併予發回，附此明。
二上訴駁回部分：
  (一)、偽造私文書部分：
  按第三審上訴書狀，應述上訴之理由，其未述者，得於提起上訴後十日內補提
  理由書於原審法院，已逾上述期間，而於第三審法院未判決前仍未提出上訴理由書
  狀者，第三審法院應以判決駁回之，刑事訴訟法第三百八十二條第一項、第三百九
  十五條後段規定甚明。本件上訴人不服原審關於偽造私文書部分之判決，於八十七
  年三月九日提起上訴，並未述理由，嗣雖補提上訴理由狀，但亦僅述對於不服
  偽造有價證券罪部分之理由，亦未及對此部分不服之理由，迄今逾期已久，於本
  院未判決前仍未提出，依上開規定，此部分上訴自非合法，應予駁回。
  (二)、偽造身分證部分：
  按刑事訴訟法第三百七十六條所列各罪之案件，經第二審判決者，不得上訴於第三
  審法院，法有明文。本件關於上訴人偽造身分證部分，原審係依刑法第二百十二條
  論罪而與上訴人所犯行使偽造私文書罪為牽連犯予以論處罪刑，核屬刑事訴訟法第
  三百七十六條第一款之案件。依上開說明，既經第二審判決，自不得上訴於第三審
  法院。縱認此部分與前述上訴人偽造私文書部分為裁判上一罪，但其偽造私文書罪
  部分之上訴為不合法，本院應從程序上予以駁回，而無從為實體上判決，對於輕罪
  部分之此部分，亦無從適用審判不可分原則，為實體上審判。上訴人竟復一併提起
  上訴，顯為法所不許，應予駁回。
據上論結，應依刑事訴訟法第三百九十七條、第四百零一條、第三百九十五條，判決
如主文。
中      華      民      國    八十九    年      四      月     十三     日
                              最高法院刑事第五庭
                                  審判長法官  董  明  霈
                                        法官  丁  錦  清
                                        法官  林  茂  雄
                                        法官  王  居  財
                                        法官  張  祺  祥
      右正本證明與原本無異
                                              書  記  官
中      華      民      國    八十九    年      四      月      二十    日


司法院資訊處製作；財團法人民間司法改革基金會備份。
